【裁判字號】    98,易,83
【裁判日期】    980825
【裁判案由】    傷害
【裁判全文】
臺灣高雄地方法院刑事判決                98年度易字第83號
公  訴  人  臺灣高雄地方法院檢察署檢察官
被      告  丑○○
            乙○○
上列 一 人  蘇精哲律師
選任辯護人  王建元律師
被      告  丙○○(原名張浩斳)
                    男  23歲（民國○○年○月○日生）
                    身分證統一編號：Ｚ000000000號
                    住高雄縣鳳山市○○路284巷1之1號2樓
選任辯護人  吳建勛律師
            陳慧錚律師
            梁宗憲律師
被      告  辛○○  男  25歲（民國○○年○月○日生）
                    身分證統一編號：Ｚ000000000號
                    住高雄縣鳳山市○○路27巷10號
            癸○○  男  24歲（民國○○年○月○日生）
                    身分證統一編號：Ｚ000000000號
                    住高雄縣鳳山市○○路27巷10號
            丁○○  男  23歲（民國○○年○月○○日生）
                    身分證統一編號：Ｚ000000000號
                    住高雄縣鳳山市○○○路135巷30號
            庚○○  男  23歲（民國○○年○月○○日生）
                    身分證統一編號：Ｚ000000000號
                    住高雄縣鳳山市○○街316號
                    住高雄縣鳳山市○○街238號3樓
            子○○  男  23歲（民國○○年○月○日生）
                    身分證統一編號：Ｚ000000000號
                    住高雄縣鳳山市○○○路577巷19之1號6
                      樓
前列二人共同
選任辯護人  蘇精哲律師
            王建元律師
上列被告因傷害案件，經檢察官提起公訴（95年度偵續字第222
號），本院判決如下：
    主  文
丑○○、辛○○均成年人與少年共同犯聚眾鬥毆致人於死罪，丑
○○處有期徒刑壹年，減為有期徒刑陸月，如易科罰金，以銀元
參佰元即新臺幣玖佰元折算壹日。辛○○處有期徒刑壹年陸月，
減為有期徒刑玖月。
乙○○、丙○○均犯聚眾鬥毆致人於死罪，乙○○處有期徒刑壹
年陸月，減為有期徒刑玖月。丙○○處有期徒刑壹年，減為有期
徒刑陸月，如易科罰金，以銀元參佰元即新臺幣玖佰元折算壹日
。
癸○○、丁○○、庚○○、子○○均犯聚眾鬥毆致人於死助勢罪
，各處有期徒刑捌月，均減為有期徒刑肆月，如易科罰金，均以
銀元參佰元即新臺幣玖佰元折算壹日。
    事   實
一、乙○○係戊○○之友人，戊○○與己○○係姊妹，於民國95
    年1月1日凌晨1時30分許，己○○撥打電話予戊○○，要戊○○於跨年夜活動結束後立即返家勿在外逗留，卻與乙○○
    在電話中起口角，己○○之男友林祐宇心生不平接過己○○
    之電話後，與乙○○通話並發生爭執，雙方隨即相約在高雄
    市○○區○○路「九橫綱保齡球館」談判，林祐宇並召集真
    實姓名年籍均不詳之成年男子二人隨同前往該保齡球館，於
    當日凌晨2 時許，乙○○、丙○○（原名張浩斳）及少年潘
    ００（真實年籍、姓名詳卷，潘００移送臺灣高雄少年法院
    審理後，經該院96年度少護字第401 號裁定交付保護管束）
    、戊○○抵達該保齡球館，林祐宇即與上開二名成年男子共
    同徒手毆打乙○○（所受傷害部分未據告訴）後離去，乙○○心有未甘，隨即將其遭林祐宇毆打之事，告知丑○○（綽
    號「大胖」）、癸○○（綽號「阿弟」）、庚○○、丁○○
    、子○○、李００（真實年籍、姓名詳卷，李００移送臺灣
    高雄少年法院審理後，經該院96年度少護字第401 號裁定交
    付保護管束）、壬○○等人，並邀集丑○○等人一同前往高
    雄市苓雅區○○○路與建軍路口集合。而丑○○、丙○○、
    癸○○、丁○○、庚○○、子○○均明知其等前往上開地點
    之目的係為聚眾鬥毆，卻不拒絕，反欣然配合前往。到達上
    開地點後，癸○○聯絡其兄辛○○（綽號「阿羅」）到場，
    經戊○○電話告知己○○其位於上開案發地點，己○○及林
    祐宇表示即將前往該處，辛○○再將伊友人遭林祐宇毆打之
    事告知呂晉誠（綽號「海洋昇」），呂晉誠當時適與寅○○
    、卯○○及60至70位姓名、年籍不詳之人飆車（呂晉誠、寅
    ○○二人所涉傷害罪嫌，業經臺灣高等法院高雄分院以96年
    度上訴字第10 32 號判處有期徒刑2 年6 月確定、卯○○另
    由軍事檢察署為不起訴處分），呂晉誠遂向寅○○、卯○○
    及在場之飆車族告知辛○○需要支援之旨，而同往上開路口
    會合，而呂晉誠率領之飆車族行經之處，倘遇有其他欲一同
    前往飆車之人，亦一同加入該車隊而前往上開地點準備聚眾
    鬥毆。嗣於當日凌晨4 時50分許，林祐宇駕駛車牌號碼ZY－
    9621號自小客車抵該高雄市苓維區○○○路11號前處，丑○○、辛○○均成年人，與乙○○、丙○○、呂晉誠、寅○○
    及少年潘００、李００等人，竟基於聚眾鬥毆下手實施傷害
    之共同犯意聯絡，由丙○○在路旁確認駕車前來之人係林祐
    宇無誤，即衝出大喊「就是他、就是他」後，呂晉誠即上前
    將車門打開，將林祐宇拉下車，隨即持鋁製球棒毆打林祐宇
    ，丑○○手持高爾夫球桿攻擊林祐宇之背部、乙○○、辛○○、丙○○則以徒手毆打林祐宇，在此鬥毆之際，癸○○、
    丁○○、庚○○、子○○則均基於在場助勢之共同犯意聯絡
    ，環繞在側，以壯大聲勢，依當時情勢，參與鬥毆之人，亦
    有隨時可增加之狀況。林祐宇則因上開毆擊而受有左肩部、
    左上背部、右肩胛、左上臂至手肘部位多處擦、瘀傷。其間
    林祐宇因突遭不知名之人以利器刺擊左胸部，而受有左胸壁
    穿刺傷合併肺部穿刺傷、心臟穿刺傷併心包膜填塞等傷害，
    經警據報前來處理，將林祐宇送醫緊急救治後，仍因上開左
    胸部刺傷致「心因性休克」，延至同日上午6 時19分許不治
    死亡。嗣經警於案發現場扣得上開斷裂之高爾夫球桿一支，
    而查悉上情。
二、案經林祐宇之父甲○○訴由高雄市政府警察局苓雅分局移送
    臺灣高雄地方法院檢察署檢察官偵查起訴。
    理  由
一、程序部分:
(一)按被告以外之人（包括證人、鑑定人、告訴人、被害人及共同
  被告等）於檢察事務官、司法警察官或司法警察調查中所為之
  陳述，與審判中不符時，其先前之陳述具有較可信之特別情況
  ，且為證明犯罪事實存否所必要者，得為證據，刑事訴訟法第
  159 條之2 定有明文。所謂「前後陳述不符」之要件，應就前
  後階段之陳述進行整體判斷，以決定其間是否具有實質性差異
  ，惟無須針對全部陳述作比較，陳述之一部分有不符，亦屬之
  。而所謂「較可信之特別情況」之情形，亦應就前後陳述時之
  各種外部情況進行比較，以資決定何者外部情況具有可信性，
  若陳述係在特別可信之情況所為，則虛偽陳述之危險性即不高
  ，雖係審判外陳述，或未經被告反對詰問，仍得承認其有證據
  能力。本院審酌證人即共同被告丑○○於警詢及本院審理時之
  陳述略有前後陳述不符之情（詳如後述），惟渠等於警詢時之
  陳述，係案發後立即製作，證人丑○○當時記憶自較深刻，可
  立即反應所知，不致因時隔日久而遺忘案情，依當時之情狀，
  應較無考量利害後，而為誇張或保留陳述之可能，亦較無來自
  被告或他人之壓力，而出於虛偽不實之陳述，或事後串謀而故
  為迴護其餘共同被告之機會，揆諸上開說明，渠等於警詢中所
  為之陳述，客觀上應具有較可信之特別情況，且亦為證明犯罪
  事實存否所必要，依上揭規定，證人丑○○於警詢中之陳述自
  均有證據能力，而得作為本案之證據。
(二)按被告以外之人（包括證人、鑑定人、告訴人、被害人及共
  同被告等）於審判外之陳述雖不符刑事訴訟法第159 條之1至
  之4 等4 條之規定，而經當事人於審判程序同意作為證據，法
  院審酌該言詞陳述或書面陳述作成時之情況，認為適當者，亦
  得為證據，刑事訴訟法第159 條之5 第1 項定有明文。立法意
  旨在於傳聞證據未經當事人之反對詰問予以核實，原則上先予
  排除。惟若當事人已放棄反對詰問權，於審判程序中表明同意
  該等傳聞證據可作為證據，基於尊重當事人對傳聞證據之處分
  權，及證據資料愈豐富，愈有助於真實發見之理念，且強化言
  詞辯論主義，使訴訟程序得以順暢進行，上開傳聞證據亦均具
  有證據能力。查本件以下所援引之各項證據，業經當事人於審
  判程序同意作為證據，本院審酌上開筆錄作成時，並無人情施
  壓或干擾，亦無不當取供之情形，認為以之作為本案之證據亦
  屬適當，是其等於警詢中之證言自具有證據能力。
二、實體部份:
  訊據被告丙○○對於傷害之犯行坦承不諱；另被告丑○○、乙○○、辛○○、癸○○、丁○○、庚○○、子○○雖均坦認於
  案發時，有前往高雄市苓雅區○○○路與建軍路口集合，惟被
  告丑○○、乙○○、辛○○均矢口否認有何聚眾鬥毆致人於死
  之犯行，另被告癸○○、丁○○、庚○○、子○○均矢口否認
  有何聚眾鬥毆致人於死助勢之犯行。被告丑○○辯稱: 當天是
  因為壬○○的朋友被打，所以伊和壬○○約在案發地點碰面，
  案發當時伊沒有下手毆打死者林佑宇；被告乙○○辯稱: 案發
  當天現場有很多人，伊有打電話給己○○，要己○○、林佑宇
  不要前往案發地點，被害人林祐宇到達時伊帶潘００、戊○○
  到旁邊巷子躲警察云云；被告辛○○辯稱: 伊當天只是前往案
  發地點找伊弟弟癸○○，並未以電話聯絡邀約其他人前往案發
  現場，案發時伊並沒有下手，只有站在旁邊看云云；被告癸○○辯稱: 伊當時是要向被告辛○○拿錢吃東西，伊到現場當時
  不知道發生什麼事情，只是在旁邊看云云；被告丁○○、庚○○、子○○辯稱: 當天有人打電話要伊過去，伊到現場知道乙○○被打的事情，當時大家有談到是要討回來或談判都可以，
  案發時伊只有在旁邊看，沒有下去打云云。經查:
(一)95年1 月1 日凌晨1 時30分許，被告乙○○與被害人林祐宇發
  生爭執後，雙方互約前往高雄市○○區○○路「九橫綱保齡球
  館」談判，席間被害人林祐宇出手毆打被告乙○○，致使被告
  乙○○心生不滿，遂邀約被告丑○○、丙○○、癸○○、丁○○、庚○○、子○○一同前往高雄市苓雅區○○○路與建軍路
  口，另被告癸○○撥打電話與被告辛○○後，被告辛○○遂前
  往上開地點，嗣呂晉誠、卯○○、寅○○及數十位姓名、年籍
  不詳知飆車族成員亦前往上開路口會合之情，業據被告丑○○
  、乙○○、丙○○、辛○○、癸○○、丁○○、庚○○、子○○坦認不諱，核與證人壬○○、潘００、呂晉誠、卯○○、寅
  ○○、己○○、戊○○等人證述情節相符，上揭事實，首堪認
  定。又被害人林祐宇於當日到場後，遭在場之人出手毆打，嗣
  因遭鈍器攻擊，左胸被刀刺傷致心臟穿傷，最後因心因性休克
  死亡之事實，業經證人己○○證述明確，復有95年1 月1 日國
  軍高雄總醫院診斷證明書、法務部法醫研究所（95醫鑑字第51
  號）鑑定書、國軍高雄總醫院急診病歷資料可稽，此部分之事
  實亦堪認定。
(二)被告丙○○部份:
  訊據被告丙○○對於下手實施傷害被害人林祐宇之犯行坦承不
  諱，亦坦認於被害人林祐宇到達現場時有前往指認，核與證人
  呂晉誠於警詢中證述情節相符，復有法務部法醫研究所 (95)
  醫鑑字第0051號鑑定書、國軍高雄總醫院病歷資料各、高雄市
  政府警察局刑事鑑識中心現場勘查報告各1 份在卷足參，顯見
  被告丙○○於案發當時，確實於被害人林祐宇後，趨前指認被
  害人林祐宇，並表示「就是他」等語，隨即前往徒手毆打被害
  人林祐宇至明。從而，被告丙○○於被告等人聚眾鬥毆之際，
  下手實施傷害，其犯行堪以認定，應依法論科。
(二)被告丑○○部份:
1.被告丑○○雖始終否認傷害犯行，並以前詞置辯，惟被告丑○○確有動手毆打被害人林祐宇之行為，迭經證人己○○於警詢
  及本院審理中證稱: 被告丑○○應該有動手，其持高爾球杆攻
  擊被害人林祐宇（見偵二卷第55頁）；證人即共同被告丙○○
  證述：高爾夫球桿是被告丑○○持用，被告丑○○持高爾夫球
  桿丟被害人林祐宇等語（見偵二卷第21、22頁）相符，佐以證
  人壬○○於警詢中證述：被告丑○○有持高爾夫球桿靠近被害
  人林祐宇等語，衡情證人即共同被告丙○○、證人壬○○本與
  被告丑○○熟識，證人壬○○更與被告丑○○一同前往案發地
  點與被告乙○○會合，並無將持高爾夫球桿之他人誤認為被告
  丑○○之可能性，況其等與被告丑○○並無仇隙，並無誣陷被
  告丑○○之動機，上開證人證述被告丑○○持高爾夫球桿毆打
  被害人林祐宇等語，應屬實情，而堪採信。
2.雖證人呂晉誠於偵查中具結證稱：寅○○手持高爾夫球桿跳上
  引擎蓋，往被害人林祐宇頭部打，再手持蝴蝶刀刺入被害人林
  祐宇心臟（見偵二卷第178 、179 頁），與證人卯○○證述：
  寅○○持高爾夫球桿敲被害人林祐宇背後一下云云（見偵四卷
  第203 頁）、證人寅○○於警詢陳述：伊拿高爾夫球桿往被害
  人林祐宇背部敲下去就斷了，伊就把高爾夫球桿丟在地上（見
  偵三卷第65頁）之情，就寅○○手持高爾夫球桿毆打被害人林
  祐宇一節，均屬相符。然綜觀上開證人之證述，或證稱寅○○
  手持高爾夫球桿毆打被害人林祐宇一下，或證述寅○○以高爾
  夫球桿打被害人林祐宇後，又持其他兇器為之，尚難推認證人
  寅○○於聚眾鬥毆過程中，自始至終均手持高爾夫球桿，參以
  證人己○○證述：到達現場後很多人圍過來，幾乎人手1 支棍
  棒，例如球棒、高爾夫球棒、鐵棒等語（見偵二卷第190 頁）
  ，足徵案發時現場持有兇器之人眾多。從而，上揭寅○○曾手
  持高爾夫球桿毆打被害人林祐宇之事實，尚無法排除被告丑○○毆打被害人林祐宇之可能性。
3.被告丑○○雖以前詞置辯，惟其已自承當天前往現場之目的，
  是因為被告乙○○被打，要替被告乙○○討回公道（見偵四卷
  第125 頁），衡以證人戊○○、壬○○均證述當日在場之人多
  達上百人明確（見本院卷三第223 頁、偵三卷第53頁），倘被
  告丑○○並未下手實施傷害，證人壬○○、證人即共同被告丙○○如何能於如此眾多之人中，適巧均指認被告丑○○持高爾
  夫球棒毆打被害人林祐宇，是被告丑○○始終辯稱未毆打被害
  人林祐宇云云，顯係事後為圖卸責之詞，而難採信。從而，被
  告於案發當時，確有持高爾夫球棒毆打被害人林祐宇堪以認定
  。
(二)被告乙○○部份:
1.證人戊○○於警詢及偵查中均證述:94 年12月31日伊向姊姊己○○借機車前往高雄市參加跨年晚會，約95年1 月1 日1 時許
  ，己○○打電話要伊回家，但伊不知道路，就將電話拿給被告
  乙○○聽，姊姊林宜杉之男友即被害人林祐宇覺得被告乙○○
  口氣不好，雙方因此發生口角，並約在九橫綱保齡球館。被害
  人林祐宇等人到達該處後，被害人林祐宇及其友人毆打被告乙○○，被告乙○○被打後有用電話聯絡朋友談到報仇的事（見
  偵二卷第56頁至第58頁；偵二卷弟191 頁）；核與證人己○○
  於偵查中證述: 伊與被害人林祐宇離開九橫綱保齡球館後，約
  過15分鐘以上，伊再打電話給戊○○，戊○○說被告乙○○有
  將被打的事告訴朋友，被告乙○○的朋友要幫被告乙○○出氣
  ，不願就此作罷等語（見偵二卷第188 至191 頁）、證人壬○○於警詢時證述:95 年1 月1 日凌晨2 時許在澄清湖前面的麥
  當勞，被告乙○○將其與被害人林祐宇因電話上的衝突，在九
  橫綱保齡球館談判被被害人林祐宇及3 、4 個人毆打之事告訴
  被告丑○○及被告癸○○，並說對方還嗆聲要報仇就到前鎮區
  ，後來渠等一同前往高雄縣政府附近的全家超商等被告癸○○
  的哥哥即被告辛○○。約凌晨2 時30分被告辛○○到達後，就
  問被告乙○○被打的事情，一開始由被告乙○○打電話給被害
  人林祐宇，告訴被害人林祐宇渠等在高雄縣政府旁邊的全家便
  利超商等他們，對方表示馬上到之後，被告辛○○就打電話給
  海洋昇，過約15分鐘，海洋昇就帶一群飆車族到達等語（見偵
  二卷第76頁至第80頁）相符，足徵被告丑○○等人到達現場均
  係起因於被告乙○○與人發生糾紛，佐以證人己○○到庭證述
  現場之人手持高爾夫球桿、球棒、鋁棒等情（見本院三卷第23
  8 頁），則本案確係因被告乙○○遭被害人林祐宇毆打後，心
  生不平，而邀集被告丑○○、丙○○、癸○○、丁○○、庚○○、子○○前往案發現場準備鬥毆後，由被告癸○○聯絡被告
  辛○○召集呂晉誠等人前往至明。
2.證人即共同被告丑○○迭於警詢、偵查中均證稱: 被害人林祐
  宇開車到達現場時，就被被告丙○○認出而衝過去攔車，接著
  被告乙○○就衝過去毆打被害人林祐宇等語（見偵二卷第25、
  26頁）；被告乙○○有徒手毆打死者等語綦詳（見本院四卷第
  126 頁），本院參酌被告乙○○於警詢中自承: 案發時伊有前
  往察看是被害人林祐宇及己○○等語（見偵二卷第36頁）及證
  人戊○○於偵查中證述: 當時伊與被告乙○○在一起，被告乙○○有告訴他朋友他被打的事，他的朋友聽到就說這個公道一
  定要討回來，伊感覺被告乙○○很憤怒等語（見偵四卷第156
  頁），證人即共同被告癸○○證述: 是被告乙○○提議要報復
  的等語（見偵四卷第109頁），衡情被告乙○○於遭被害人林
  祐宇毆打後，告知其餘被告，並任由友人通知飆車族到達案發
  現場，再聯絡被害人林祐宇前往該處，顯見其對於被害人林祐
  宇已心懷報復之意，則其豈有於被害人林祐宇到達案發地點，
  僅查看被害人林祐宇後，袖手旁觀之可能？參以證人丑○○證
  述: 伊與被告乙○○並無仇怨或金錢糾紛等語（見本院三卷第
  12 4頁），則其警詢及偵查中所為之證述，既無誣陷被告乙○○之動機，且斯時距離案發時間較近，記憶較為深刻之情形下
  所為之證述，應較可信。
3.雖證人即共同被告丑○○於本院審時中證稱: 伊確定被告乙○○沒有毆打被害人林祐宇云云（見本院三卷第124 頁），惟政
  人丑○○於同次作證時，先證稱: 被告乙○○沒有衝出去（見
  本院三卷第124 頁）；復證述: 被告乙○○有衝出去，沒有打
  死者（見本院三卷第125 頁）；又證稱: 一開始被害人林祐宇
  沒來之前，被告乙○○站在伊旁邊，後來被害人林祐宇來了之
  後，被告乙○○就衝出去，之後伊就不知道了云云（見本院三
  卷第126 頁），則證人丑○○就案發時被告乙○○是否衝往被
  害人林祐宇處之證述前後齟齬，顯就案發當時之狀況已有記憶
  不清，卻就被告乙○○未毆打被害人林祐宇一節為始終一致之
  證述，其是否為迴護被告乙○○而為上揭證述，已值懷疑。另
  雖證人己○○到院亦證稱: 被告乙○○沒有動手；當天車子到
  達案發現場時，伊沒有看見被告乙○○在車子旁邊（見本院三
  卷第240 、24 2頁），及證人戊○○證述：從被害人林祐宇到
  現場時，到警察來，被告乙○○一直站在伊旁邊，當時被告乙○○說對方來很多人很危險，叫己○○不要來云云（見本院三
  卷第222 、22 5頁），惟被告乙○○已自承案發時有前往察看
  被害人林祐宇一節，業經本院認明如前，則證人己○○、戊○○到院所為上開關於被告乙○○之證述是否與事實相符，即有
  可疑之處；且證人戊○○於本院審理中先證述: 被告乙○○被
  打完後，被告乙○○的朋友堅持要幫他報仇，但被告乙○○有
  拒絕。（見本院三卷第229 頁）；復證稱: 伊在保齡球館現場
  ，被告乙○○的朋友說渠等是幾十年的朋友，怎麼可能這樣看
  被告乙○○被打，被告乙○○沒有說話，但之前被告乙○○的
  朋友說要叫人來，被告乙○○拒絕等語（見本院三卷第232 頁
  ），已有歧異，況且，被告丑○○、癸○○及丁○○等人均係
  被告乙○○以電話聯絡遭被害人林祐宇毆打一事，始相約前往
  案發地點，已見前述，倘被告乙○○於在場友人表示要找朋友
  來時明確拒絕，其又為何撥打電話與其他被告？顯見證人戊○○上開證述與實情相悖，委無足採。另證人己○○於本院審理
  中證述：被告丑○○、辛○○、丙○○應該有動手，又證述：
  伊不確定被告丙○○有無動手，伊不確定被告丑○○有動手打
  被害人林祐宇，伊不確定警詢所證述被告辛○○持刀攻擊被害
  人林祐宇，被告丑○○持球棒攻擊被害人林祐宇是否正確（見
  本院三卷第239 、240 頁），顯見證人己○○對於距今已歷時
  3 年餘之案發經過記憶已有模糊，則其證述被告乙○○沒有動
  手一節，是否為真，令人懷疑。從而，證人己○○、戊○○上
  揭證詞，自均難執為有利於被告乙○○之認定。
4.被告乙○○雖以前詞置辯，然被告乙○○所陳案發時，其與戊○○、潘００跑到全家超商旁之巷子躲起來云云，與證人潘０
  ０證稱：伊當時與戊○○、被告乙○○躲在全家便利商店（見
  偵四第79頁）及證人戊○○證稱：伊站在隔了二個馬路的距離
  ，被告乙○○站在伊旁邊（見偵四卷第42頁）等情，已互有扞
  挌，令人起疑。況且，倘被告乙○○無傷害被害人之意，其逕
  自離去現場即足，何需與其餘被告等人相約於案發現場，又滯
  留於現場等待被害人林祐宇前來，其上開辯解顯係事後避重就
  輕之詞，委無足採。是被告乙○○於被害人林祐宇到達現場後
  ，確實有徒手毆打被害人林祐宇之事實，堪予認定。
三、被告辛○○部份:
  訊據被告辛○○固自承其綽號為「阿羅」，惟矢口否認因知悉
  被告乙○○遭毆打，而於案發前聯絡呂晉城等人到場，及出手
  毆打被害人林祐宇之事實，並以前詞置辯。惟查:
1.證人呂晉誠證述: 當天伊接到被告辛○○的電話說他弟弟被人
  打，伊到樓下時飆車族都已經聚集在該處等語（見偵四卷第
  191 頁至193 頁）；核與證人陳虹雯證述: 被告癸○○有將他
  朋友被打的事告訴被告辛○○，被告辛○○再將此事告訴呂晉
  誠等語（見偵四卷第84頁）相符，則被告辛○○有以電話聯絡
  呂晉誠，並告知呂晉誠其朋友被打之事，堪已認定；佐以證人
  寅○○到院證稱: 在庭的被告伊認識被告辛○○，因為被告辛○○跟呂晉誠在一起；當天伊在外面，呂晉誠打電話給伊要伊
  過去幫忙，說有些事情要處裡要伊過去，伊到了之後，才知道
  是呂晉誠的人和別人起衝突，對方說要互相找，呂晉誠要伊去
  助陣，就是支援、湊人數，比如說雙方打架的話，人多一點氣
  勢會比較好；那天剛好伊有飆車，整群就一起騎去全家便利超
  商那邊；被告辛○○是呂晉誠旗下小弟，案發當天打被害人林
  祐宇的原因，是出於朋友間的義氣相挺，呂晉誠和伊是朋友，
  呂晉城打電話給伊，伊一定會去相挺等語（見本院三卷第110
  、111 、113 頁），顯見當日前往該處之呂晉城、寅○○、卯
  ○○及飆車族成員，確係經由被告辛○○之聯絡，為被告乙○○遭毆打一事欲討回公道，而基於聚眾鬥毆之目的而前往。
2.再者，證人壬○○於警詢及偵查中分別證述: 被告乙○○有告
  訴伊被告辛○○有將一把開山刀藏在全家超商的柱子，被告辛○○有衝過去打被害人林祐宇，至於有無持武器伊就不清楚了
  ；參與打鬥之人有被告辛○○，過程中有女生喊「阿羅（即被
  告辛○○），不要再打了」等語（見偵二卷第79頁）；證人丙○○證述: 有聽到女生大喊「阿羅，不要再打了」等語（見偵
  二卷第21頁）；證人己○○於警詢證稱: 伊指認是被告辛○○
  持刀攻擊被害人林祐宇等語（見偵二卷第55頁）；證人寅○○
  於警詢及偵查中證稱: 被告辛○○有打被害人林祐宇；被告癸○○的朋友被打，被告辛○○說要把這筆帳討回來，被告辛○○有打被害人林祐宇，並拿刀子，後來那支刀子不見了等語（
  見偵三卷第66頁；偵四卷第59頁），綜觀上開證人之證述，雖
  就被告辛○○攻擊被害人林祐宇時，有無持刀一節雖未盡相符
  ，然就被告辛○○有攻擊被害人林祐宇則屬一致，本院審酌衝
  突時現場多達百人，情勢混亂，上開證人就被告辛○○實施傷
  害之手段而為之證述，自難完全相符，從而，被告辛○○於案
  發時有出手毆打被害人林祐宇之事實，堪以認定。
3.雖證人即共同被告丑○○雖到院證述: 當時在現場，被告癸○○、辛○○都站在伊旁邊，渠等一同站在全家超商外面；從案
  發一直到警察來，被告癸○○、辛○○有從伊旁邊走開又走回
  來，走開去哪裡伊並不清楚；沒有看到被告辛○○打人云云（
  見本院三卷第123 、124 、129 頁），則證人丑○○既已證稱
  不清楚被告辛○○去哪裡，其上揭證述已無從遽為被告辛○○
  有利之認定。況且，證人丑○○證述伊和被告辛○○、癸○○
  是國中同學，從國中認識到現在，平常無聊時會一起出去，被
  告辛○○對伊算照顧等語（見本院三卷第131 頁），其上揭證
  述是否為迴護被告辛○○而為，殊非無疑。再證人壬○○於本
  院審理中證述: 被告辛○○沒有打人，伊有看見被告辛○○好
  像把別人的高爾夫球桿搶起來丟到後面去，伊沒有聽見女生喊
  「阿羅，不要再打了」，有聽到被告辛○○說不要打了云云，
  惟證人壬○○於同次作證時，先證稱: 從被害人林祐宇被打，
  到警方來之前，在庭之被告都和伊在一起，復證述: 不清楚再
  庭之被告有無離開過（見本院二卷第109 、110 頁），證詞反
  覆，實啟人疑竇。且其證述被告辛○○搶下別人的高爾夫球桿
  ，已見前述，復證稱: 被告辛○○搶下別人的刀，有點長長的
  ，外型多長不清楚，其搶下刀後往後面全家超商方向丟（見本
  院三卷第110 頁），前後證詞歧異甚大，已難採信。再者，證
  人己○○於本院審理中證述: 伊不太確定有看見被告辛○○打
  被害人林祐宇云云，惟案發時現場人數眾多，且自案發至今歷
  時3 年餘，記憶已有模糊，已見前述，從而，其上揭證述不足
  為被告辛○○有利之認定。
4.被告辛○○雖辯稱：當天伊弟弟癸○○在案發現場，說要回家
  沒有車子，伊才前往案發地點云云，惟被告辛○○確有下手實
  施傷害一節，業據證人寅○○、己○○證述明確，且被告辛○○於案發地點，曾持有刀械之事實，亦據證人即共同被告乙○○、丙○○證述明確（見偵二卷121 、122 頁；偵四卷46頁、
  47頁；偵二卷第199 至121 頁），倘其前往該處之目的係為找
  被告癸○○，又何須持有刀械，是其上開所辯，顯係飾卸之詞
  ，殊無可採。
四、被告癸○○、丁○○、庚○○、子○○部分:
1.被告癸○○供稱: 案發前伊去九橫綱保齡球館時，壬○○有告
  訴伊被告乙○○被打的事，後來伊到達案發之高雄市苓雅區○○○路全家超商現場後，伊撥電話給被告辛○○，問被告辛○○要不要來，後來過了20至30分鐘後，被告辛○○就到現場；
  案發當時伊在旁邊看等語。（見本院二卷第41頁、偵二卷第39
  頁、偵四卷第109 頁）；被告丁○○供稱:94 年12月31日23
  時許，伊與被告乙○○等人一起去看跨年晚會，會後大家分散
  ，之後就聽到被告乙○○說被人嗆聲，很不高興，對方約在九
  橫綱保齡球館談判，伊後來才去，伊到橫綱保齡球館就聽說被
  告乙○○被對方毆打，被告丙○○說對方放話要討再奉陪到底
  ，當時大家有談到是要討回來或是談判都可以（見本院二卷第
  41 頁 、偵二卷第82頁）；被告庚○○供稱: 後來被告乙○○
  以電話通知伊被打的事，伊要被告乙○○在保齡球館等，便過
  去與被告乙○○會合，之後被告乙○○、丙○○、丁○○、子
  ○○及伊回去全家便利商店說要等人，就是為了被告乙○○被
  打的事，有人說要找對方出來談判，對方來的時候伊在旁邊看
  （見本院二卷第41頁、本院三卷第136 頁）；被告子○○供稱
  : 案發當時伊有在全家便利商店，伊與被告庚○○及其他朋友
  在該處，因為被告乙○○被打，被告癸○○等人說要討回公道
  等語（見本院二卷第41頁、偵四卷第139 頁），核與證人潘嘉
  亨證述:95 年1 月1 日凌晨，因為借車的問題，被告乙○○與
  被害人林祐宇在電話中發生衝突，被害人林祐宇帶人到在九橫
  綱保齡球館打被告乙○○，一群不認識的朋友就說「要討」，
  然後渠等一群人就到「全家便利商店」，到達該處後，戊○○
  打電話給己○○說到該處接戊○○等語（見偵四卷第79頁），
  證人即被告丁○○之女友陳嘉妏證述：95年1 月1 日伊與被告
  丁○○跨年完後，先經過九橫綱保齡球館，然後就去全家便利
  商店。因為被告丁○○的朋友被打，所以渠等一群人過去「要
  討」，最主要之目的是要教訓打被告丁○○朋友的人等語（見
  偵四卷第80頁）相符；佐以證人壬○○到院證稱:95 年1 月1
  日案發之前，被告丁○○、庚○○、子○○於到達案發地點之
  前，即已知悉被告乙○○遭毆打一事，因此一同前往案發地點
  之全家便利商店等語（見本院三卷第175 頁），則被告告癸○○、丁○○、庚○○、子○○既然於前往案發地點之前，即已
  知悉前往之目的係為向被害人林祐宇討回來或談判，竟仍配合
  前往，其等係以鬥毆之意思而聚眾，主觀上有聚眾鬥毆之犯意
  至明。
2.又證人壬○○於警詢中證稱:95 年1 月1 日凌晨2 時許，伊與
  被告丑○○及其3 位朋友約在澄清湖前的麥當勞見面，因為被
  告乙○○有將與被害人林祐宇發生電話衝突，雙方約在九橫綱
  保齡球館談判時，被告乙○○被對方3 、4 個人毆打，對方還
  嗆聲要報仇就到前鎮區之事，告訴被告癸○○、丑○○，後來
  渠等一同前往高雄縣政府附近的全家便利超商，被告癸○○就
  打電話給其哥哥即被告辛○○，約2 時30分許，被告辛○○到
  達後就問被告乙○○被打的事，並要被告乙○○去要被害人林
  祐宇的電話號碼，一開始由被告乙○○打電話給被害人林祐宇
  ，說渠等在高雄縣政府旁邊的全家超商等被害人林祐宇過來，
  對方說馬上到，被告辛○○就打電話給「海洋昇」（即呂晉誠
  ），過約15分鐘，「海洋昇」就帶一群飆車族到達，渠等一大
  群人就在全家便利超商前面等語（見偵二卷第76至80頁），證
  人寅○○到院證述:95 年1 月1 日凌晨3 、4 點時，伊在外面
  ，朋友呂晉誠打電話給伊要伊幫忙，說有些事要處裡，伊記得
  剛去案發地點的時候，對方還沒有來，那天伊剛好有去飆車，
  後來離開案發地點，不知道是誰說的，反正一整群又騎到案發
  地點，就說對方要來了，就在那裡等；伊及朋友飆車時，沒有
  特定的人通知，也沒有特定的人說要開始飆車比方說大家一整
  群在那邊，2 、個騎車出去繞，遇到認識的人就會邊騎車邊聊
  天，人家看到的話就會越聚集越大群，就會開始飆車等語（見
  本院三卷第112 頁），再證人壬○○證述: 現場轎車約10台、
  機車20、30台到場人數大約100 人左右（見偵三卷第51頁），
  證人即共同被告丙○○證述: 被告辛○○打電話給朋友後，約
  10 分 鐘就有一群飆車族約50部機車、70人左右到現場（見偵
  二卷第19至22頁），則依其等聚眾及聯絡情形觀之，客觀上鬥
  毆之人顯有隨時可以增加之狀況，且被告癸○○、丁○○、庚○○、子○○竟仍於到達案發地點後，仍滯留案發地點等待被
  害人林祐宇前來，並於被害人林祐宇遭眾人毆打時，在旁圍繞
  觀看，已足助長下手實施傷害之人之聲勢及暴力氣焰，而為精
  神及心理上之激勵，壯大同夥聲勢，主觀上有在場助勢之犯意
  ，至為明灼。
3.另公訴意旨雖認被告癸○○、丁○○、庚○○、子○○係基於
  傷害他人之犯意聯絡而實施傷害犯行，惟上揭被告主觀上係基
  於聚眾鬥毆在場助勢之犯意為之，已見前述，且依公訴人所提
  之證據，均無法證明上揭被告有下手實施傷害之犯行，自均難
  逕以傷害罪行相繩，附此敘明。
三、新舊法比較：
  被告行為後，刑法業於94年2 月2 日修正公布，95年7 月1 日
  起施行。按行為後法律有變更者，適用行為時之法律，但行為
  後之法律有利於行為人者，適用最有利於行為人之法律，修正
  後刑法第2 條第1 項定有明文。而本次法律變更，比較時應就
  罪刑有關之共犯、未遂犯、想像競合犯、牽連犯、連續犯、結
  合犯，以及累犯加重、自首減輕暨其他法定加減原因（如身分
  加減）與加減例等一切情形，綜其全部罪刑之結果而為比較（
  最高法院95年5 月23日95年度第8 次刑事庭會議決議參照）。
  茲就本件所涉及之相關新舊法比較臚列如下:
(一)刑法第28條原規定「二人以上共同實施犯罪之行為者，皆為正
  犯」，經修正為「二人以上共同實行犯罪之行為者，皆為正犯
  」，亦即新法共同正犯之範圍已有限縮，排除陰謀犯、預備犯
  之共同正犯，經比較新舊法，修正前刑法第28條規定非有利於
  被告（最高法院96 年 度台上字第934 號判決意旨參照）。
(二)關於易科罰金之折算標準，依被告行為時之刑法第41條第1 項
  、罰金罰鍰提高標準條例第2 條規定，係以銀元100 元、200
  元或300 元，即新臺幣300 元、600 元或900 元折算1 日；依
  修正後刑法第41條第1 項，則係以新臺幣1,000 元、2,000 元
  或3,000 元折算1 日，經比較新舊法，以被告行為時之法律對
  被告較為有利。
(三)本院經綜合全部罪刑之結果，在適用「罪刑綜合比較原則」、
  「擇用整體性原則」（最高法院27年上字第2615號判例意旨參
  照），本案應一體適用被告等行為時之法律對其較為有利。
四、論罪科刑：
一、刑法第283 條之聚眾鬥毆罪，係指參予鬥毆之人，有隨時可
    以增加之狀況而言（最高法院28上621 號判例）；另刑法第
    283 條之罪，係以行為人對於他人基於傷害之犯意聚眾鬥毆
    發生致人於死或重傷之結果，曾在場助勢，並無與之共同犯
    意聯絡，且未下手實施傷害，亦非出於正當防衛為要件（最
    高法院26年渝上字第243 號判例參照）。又聚眾鬥毆致死罪
    中之致人於死或重傷乃客觀處罰條件，行為人只需有聚眾鬥
    毆在場助勢或下手實施傷害事實之認識即足，並不需對致死
    亡或重傷之事實有所認識。是以同條後段之聚眾鬥毆致人於
    死或重傷，下手實施傷害者，仍依傷害各條之規定處斷之規
    定，應係指死亡或重傷，雖係聚眾鬥毆之人下手實施傷害之
    結果，然各下手實施傷害之人，仍應分別具體情況，依傷害
    罪、重傷罪或傷害致死罪處斷，並非概須對該死亡或重傷之
    結果論處罪責。查本件被告乙○○於九橫綱保齡球館遭被害
    人林祐宇毆打時，在場之人僅有被告丙○○及少年潘００，
    嗣因被告乙○○撥打電話聯絡被告丑○○、癸○○，被告乙○○等人始基於聚眾鬥毆之目的夥同其他被告及同案少年前
    往案發現場，被告癸○○復撥打電話聯絡被告辛○○，被告
    辛○○聯絡呂晉誠後，呂晉誠隨即率領飆車族前來，依其等
    聚眾方式及聯絡情形觀之，鬥毆之人顯有隨時可增加之狀況
    ，已見前述。又被告等人於前往案發地點時，亦均知悉被告
    乙○○遭毆打，前往之目的在於向被害人林祐宇討回公道，
    顯屬事前以鬥毆之意思而聚眾，已合於聚眾鬥毆之要件。而
    本件被告丑○○、乙○○、丙○○、辛○○於聚眾鬥毆下手
    實施傷害之際，被害人林祐宇遭聚眾鬥毆之人中另一不詳之
    人持利器刺入左胸，造成被害人林祐宇死亡之結果，被告丑
    ○○、乙○○、丙○○、辛○○自應以聚眾鬥毆致死罪相繩
    ，其等於下手實施傷害之際，或手持高爾夫球桿，或以徒手
    實施傷害，自應依其等下手實施傷害時之情狀，而以普通傷
    害罪之刑度論處。
二、又刑法上之傷害致人於死罪，除行為人對其傷害之犯行，客
    觀上能預見其發生死亡之結果外，且須傷害行為與死亡之結
    果間，有相當之因果關係存在，始得成立；若被害人之死亡
    ，係因第三人之殺人行為所致，就原傷害行為人而言，該第
    三人殺人所生之死亡結果，事出偶然，客觀上尚非其所能預
    見，其傷害犯行對於被害人死亡結果之發生，並無相當性及
    必然性之關係存在，自不得依傷害致人於死罪之加重結果犯
    論處；換言之，同一被害人之死亡結果，殊無既令殺人行為
    者負殺人罪責，又使其他傷害行為人，另成立傷害致人於死
    罪之餘地（最高法院95年度台上字第3924號判決參照）。又
    各共同正犯僅就其共同之行為決意而共同實施之行為，擔負
    刑事責任。若於共同實施中，行為人於共同行為決意範圍外
    ，另實行共同行為以外之行為者，則因該行為並非各個行為
    人共同犯罪之部分，故應由該行為之行為人獨自負其刑事責
    任。本件既已認定被告丑○○、乙○○、丙○○、辛○○係
    基於聚眾鬥毆目的而下手實施傷害，而被害人之死亡係因左
    胸部一刀而死，事出突然，與渠等之傷害行為無直接因果關
    係，自無由構成傷害致死罪，亦無由就聚眾鬥毆致死罪，依
    傷害致死罪之規定處斷，一併敘明。
三、另被告癸○○、丁○○、庚○○、子○○等人於聚眾鬥毆時
    ，雖未參與傷害行為之實行，惟渠等既均在場圍繞觀看，又
    非出於正當防衛，自足助長下手實施傷害之人之聲勢及暴力
    氣焰，而為精神及心理上之激勵，且依當時情勢，參與鬥毆
    之人亦顯有隨時可增加之情況，其等均係犯刑法第283 條之
    聚眾鬥毆致人於死在場助勢罪。
四、核被告丑○○、乙○○、丙○○、辛○○等人所為，均係犯
    刑法第283 條後段之聚眾鬥毆致人於死罪，而依傷害罪之規
    定處斷；被告癸○○、丁○○、庚○○、子○○所為，均係
    犯刑法第283 條前段之聚眾鬥毆致人於死助勢罪。公訴人認
    被告等人均涉犯同法第277 條第1 項之傷害罪，容有未洽，
    惟因二者基本社會事實同一，爰依法變更起訴法條。被告丑
    ○○、乙○○、丙○○、辛○○就聚眾鬥毆致人於死犯行部
    分，與少年潘００、李００，及另案被告呂晉城、寅○○等
    人，具有犯意聯絡及行為分擔，另被告癸○○、丁○○、庚○○、子○○，就聚眾鬥毆在場助勢犯行部分，具有犯意聯
    絡及行為分擔，均為共同正犯（最高法院81年台非233 號判
    例參照）。被告丑○○、辛○○，於本案行為時均為已滿20
    歲之成年人，而少年潘００係79年出生，另李００係77年出
    生，行為時均係滿12歲以上未滿18歲之少年，有其等年籍表
    在卷可參（見偵二卷第23、28、95、101 頁），被告丑○○
    、辛○○與少年共同實施犯罪，應依兒童及少年福利法第70
    條第1 項之規定，加重其刑。爰審酌被告乙○○、辛○○年
    輕氣盛，與被害人並無嫌隙，僅偶因細故即聯絡其他被告前
    往案發現場，造成被害人家屬無可彌補之傷害，惡性甚重，
    被告丑○○、乙○○、丙○○、辛○○等人罔視國家法紀，
    成黨結私聚眾並下手實施傷害，造成社會暴力亂象，影響社
    會風氣至深且鉅，另被告癸○○、丁○○、庚○○、子○○
    僅因細故，即聚眾致生本件事端，其等之素行、犯罪之目的
    、手段、介入程度之輕重，及被告丑○○以新台幣（下同）
    15萬元與被害人林祐宇之父甲○○達成和解並賠償其損害，
    另被告丙○○、辛○○、癸○○均與被害人林祐宇之父親甲○○達成和解，其餘被告均尚未與被害人家屬達成和解賠償
    損害、及犯後態度等一切情狀，對其等所犯各罪分別量處各
    如主文所示之刑，以資懲儆。另被告8 人上開犯行之犯罪時
    間係於96年4 月24日以前，合於中華民國96年罪犯減刑條例
    第2 條第1 項第3 款所定減刑條件，亦無該條例第3 條規定
    不予減刑之情形，應予減其宣告刑2 分之1 後，並就被告丑
    ○○、丙○○、癸○○、丁○○、庚○○、子○○部分，諭
    知如主文所示之刑易科罰金折算標準。又扣案之高爾夫球桿
    1 支，雖係被告丑○○為本件下手實施傷害時所用之物，惟
    並無證據顯示係本件被告所有之物，爰不為沒收之諭知，併
    予敘明。
據上論斷，應依刑事訴訟法第299 條第1 項前段、第300 條，兒
童及少年福利法第70條第1 ，刑法第2 條第1 項前段、第28條、
第283 條，修正前刑法第41條第1 項，廢止前罰金罰鍰提高標準
條例第2 條，中華民國96年罪犯減刑條例第2 條第1 項第3 款、
第7 條、第9 條，判決如主文。
本案經檢察官鄭益雄到庭執行職務。
中    華    民    國    98    年    8     月    25    日
                  刑事第十八庭  審判長法  官  蔡廣昇
                                      法  官  周佳佩
                                      法  官  黃繼瑜
以上正本證明與原本無異。
如不服本判決應於收受送達後10日內向本院提出上訴書狀，並應
敘述具體理由；如未敘述上訴理由者，應於上訴期間屆滿後20日
內向本院補提理由書（均須按他造當事人之人數附繕本）「切勿
逕送上級法院」。
中    華    民    國    98    年    8     月    25    日
                                      書記官  蔡淑貞
附錄本案論罪科刑法條全文
刑法第283條
聚眾鬥毆致人於死或重傷者，在場助勢而非出於正當防衛之人，
處 3 年以下有期徒刑，下手實施傷害者，仍依傷害各條之規定
處斷。
刑法第277條
傷害人之身體或健康者，處 3 年以下有期徒刑、拘役或 1 千元
以下罰金。
犯前項之罪因而致人於死者，處無期徒刑或 7 年以上有期徒刑；
致重傷者，處 3 年以上 10 年以下有期徒刑。


司法院資訊處製作；財團法人民間司法改革基金會備份。
